【裁判字號】    98,訴,2933
【裁判日期】    990119
【裁判案由】    損害賠償等
【裁判全文】
臺灣臺中地方法院民事判決  98年度訴字第2933號
原      告  甲○○
被      告  乙○○
上列當事人間損害賠償事件，原告提起刑事附帶民事訴訟之損害
賠償事件，經本院刑事庭裁定移送（98年度附民字第324號），
本院於民國99年1月5日言詞辯論終結，判決如下：
    主    文
被告應給付原告新台幣伍萬元，及自民國98年7月30日起至清償
日止，按年息5%計算之利息。
原告其餘之訴駁回。
本判決原告勝訴部分，得假執行；但被告如以新台幣伍萬元為原
告預供擔保，得免為假執行。
原告其餘假執行之聲請駁回。
    事實及理由
一、原告方面：
  (一)訴之聲明：(1)被告應賠償原告新台幣（下同）10萬元，及自
    起訴狀繕本送達翌日起至清償日止，按年息5%計算之利息。
    (2)被告應於兩造所居住之大樓門口，張貼內容為「我是大樓
    的一隻大害蟲，專門製造是非、造謠、欺騙、說不實的話，
    來傷害二樓住戶郭先生。我是缺乏良心及善良人性的黑心下
    流貨色、胡言亂語、胡說八道，像一隻垂死的"瘋狗"到處亂
    吠亂叫，顯出骯髒、卑鄙、無恥下流的行為讓人不齒。我目
    的就是想讓大樓各種設備不能運作，使大樓荒廢大家都不能
    住下去，以達到只有我自己住的"自私"黑心，我的行為必遭
    天譴。」之道歉啟事（下稱系爭道歉啟事），篇幅不得小於
    A3紙張，日期為期一年。(3)被告應於蘋果日報、中國時報、
    聯合報、自由時報等四大報之第一版刊登系爭道歉啟事一日
    ，篇幅不得小於5公分乘以10公分。(4)願供擔保請准宣告假
    執行。
  (二)陳述：
    (1)兩造均係臺中市○○街61號「鴻福公園雅築社區大樓」之
      住戶，十多年前被告曾擔任大樓管理委員會主委，經多年
      後因不召開區分所有權人會議，且不公布收支帳目，管理
      費基金流向不明，帳簿不交出結算，致大樓管理委員會也
      告結束。其後，被告以電梯運轉問題向大樓全體住戶收取
      電梯維修費用，經過一段很長時日，住戶又發覺收入大於
      支出很多，且電梯維修費也高於市場行情很多，因此住戶
      決議：被告須交出收支帳簿，交給願意承接管理電梯之住
      戶楊先生。然楊先生不但沒拿到，還不知何因倒貼？萬元
      ，才能擺平去被告家拿帳簿之事，使得楊先生大呼倒楣，
      電梯收支帳簿被告至今還不交出結算。
    (2)97年10月間，被告又以電梯運轉問題向新進住戶稱其為大
      樓主委，而欲收取不當之金錢，因有前車之鑑，為防新進
      住戶受騙，故原告乃張貼如起訴狀附件二所示之「告知」
      。沒想到隔了幾天後，被告隨即貼上「滿口胡說，公道自
      在人心，眾人皆知，別不要臉、無恥」之誹謗、辱罵文字
      ，且不敢署名。嗣於98年10月28日，被告又在大樓大門口
      張貼內容為：「本大樓(二)樓有一隻"大害蟲"，專門製造是
      非、造謠、欺騙，說不實的話傷害別人，這種缺乏良心及
      善良人性的黑心下流貨色，胡言亂語、胡說八道，像一隻
      垂死的"瘋狗"到處亂吠亂叫，顯出骯髒、卑鄙、無恥、下
      流的行為讓人不齒。其目的就想讓大樓各種設備不能運作
      ，使大樓荒廢，大家都不能住下去，以達到只有自己住的
      "自私"黑心，其行必遭天譴。」之通告（下稱系爭通告）
      ，足以低原告人格和尊嚴。
    (3)原告遭被告誹謗後，大樓其他住戶與左鄰右舍均投以異樣
      眼光，原告似乎已被「點痣做記號」成為瘋狗、骯髒、卑
      鄙、無恥、下流讓人不齒之輩。爰依民法第195條規定，
      請求被告給付如訴之聲明所示等語。
二、被告方面：
  (一)答辯聲明：(1)駁回原告之訴及假執行之聲請。(2)如受不利判
    決，請准供擔保免為假執行。
  (二)陳述：伊是被原告逼得受不了才會張貼這些公告，目的是為
    了要制止原告再繼續張貼公告。
三、兩造經法官試行整理並簡化爭點，結果如下：
  (一)兩造不爭執事項：
    (1)被告於97年10月28日在臺中市○○街61號「鴻福公園雅築
      社區大樓」一樓電梯門口旁之不特定多數人得自由出入之
      處，針對甲○○而張貼系爭通告。
    (2)被告因張貼系爭通告而經原告提起告訴，業經本院刑事庭
      98年度易字第3070號以公然侮辱罪判處罰金6,000元，如
      易服勞役，以1,000元折算一日，現上訴二審中。
  (二)本件爭執事項在於：原告依據民法第195條規定，請求被告
    賠償10萬元及自起訴狀繕本送達翌日起至清償日止之法定遲
    延利息，暨在兩造所居住大樓門口張貼系爭道歉啟事1年，
    並在蘋果日報、中國時報、聯合報、自由時報第一版刊登系
    爭道歉啟事，是否有理由？
四、法院之判斷：
  (一)查原告主張被告於97年10月28日在臺中市○○街61號「鴻福
    公園雅築社區大樓」大門口附近張貼系爭通告之事實，業據
    原告提出系爭通告影本1份附卷為證，且為被告所不爭執，
    又被告上開公然侮辱行為已經本院刑事庭判處罰金6,000元
    在案（現上訴中），亦有上開刑事案卷影本附卷可憑，自堪
    信為真實。次查，該大樓大門口係不特定多數人得自由出入
    之處，且被告係針對原告而張貼系爭通告等情，業據被告自
    承在卷。徵諸系爭通告文字中雖未載明「甲○○」之名字，
    然以被告係將系爭通告張貼在緊鄰原告前所張貼之「告知」
    旁，再佐以系爭通告中已明文載有係針對「本大樓(二)樓」，
    參以被告於刑事案件偵訊時業已供承：該大樓二樓四戶均是
    原告所有等語（詳臺灣臺中地方法院檢察署98年度他字第
    1990號卷第13頁），堪認被告所張貼系爭通告所指涉對象確
    為原告無訛，且為該大樓其餘住戶所確知。末查，觀諸被告
    於系爭通告中，所使用「大害蟲專門製造是非造謠欺騙」、
    「缺乏良心及善良人性的黑心下流貨色」、「像一隻垂死的
    "瘋狗"到處亂吠亂叫」、「骯髒卑鄙無恥下流」等文字，依
    我國國情及一般國民禮儀教育，該等文字確實已達貶低他人
    之人格並損及他人尊嚴之程度，而為一般人所無法認同、接
    受，故被告所使用之上述文字，顯有妨害原告名譽之主觀意
    圖及客觀事實甚明。被告雖辯稱：伊是被原告逼得受不了才
    會張貼系爭公告，目的是為了要制止原告再繼續張貼公告云
    云。惟查。被告所辯縱使屬實，亦不得使用上述貶低原告人
    格、尊嚴之用語，故被告上開辯詞並無法解免其應負之責任
    。
  (二)按故意或過失，不法侵害他人之權利者，負損害賠償責任；
    不法侵害他人之身體、健康、名譽、自由、信用、隱私、貞
    操，或不法侵害其他人格法益而情節重大者，被害人雖非財
    產上之損害，亦得請求賠償相當之金額，民法第184條第1項
    前段、第195條第1項分別定有明文。本件被告張貼系爭通告
    所為顯已侵害原告之名譽，自屬對原告實施侵權行為。從而
    ，原告依民法第184條第1項、第195條第1項規定，請求被告
    賠償其損害，自屬有據。原告請求賠償之金額及回復名譽之
    處分是否適當，茲分述如次︰
    (1)精神慰撫金部分：
      按以人格權遭遇侵害，受有精神上之痛苦，而請求慰藉金
      之賠償，其核給之標準，須斟酌雙方之身分、資力與加害
      程度及其他各種情形核定相當之數額。且所謂「相當」，
      應以實際加害情形與其名譽影響是否重大及被害人之身分
      、地位與加害人之經濟情況等關係定之（最高法院86年度
      臺上字3537號判決意旨參照）。查本件原告係46年2月27
      日生，省立北門高中畢業，現為金堂有限公司、理想商行
      總經理；被告係31年7月16日生，高中畢業，經濟部水利
      署科員退休等情，業經兩造陳明在卷；又原告97年度所得
      額共43萬5,386元，名下擁有房屋1筆、土地17筆，被告97
      年度所得共3,070元，名下擁有房屋2筆、土地5筆、汽車
      1部，亦有本院依職權調閱之兩造稅務電閘門財產所得調
      件明細表各1份附卷可憑，本院審酌上情、被告張貼系爭
      通告之動機、兩造之身分、地位，及原告因被告之妨害名
      譽侵權行為所受精神上之痛苦等一切情狀，認原告請求被
      告賠償精神慰撫金10萬元，尚屬過高，以命被告給付5萬
      元為其精神損害之慰撫金為適當，超出部分之請求，則非
      正當，不應准許。
    (2)回復名譽部分：
      按民法第195條第1項後段雖規定名譽被侵害者得請求為
        回復名譽之適當處分，所謂適當之處分，係指該處分在
        客觀上足以回復被害人之名譽且屬必要者而言，惟因法
        律並未具體規定各種不同之處分方法，故究竟如何處分
        始為適當，法院應斟酌被侵害之情形，予以決定，最高
        法院著有56 年度台上字第1464號、86年台上字第3706
        號裁判意旨可供參照。又被害人請求加害人為登報道歉
        時，法院應斟酌被害人所受損害是否現尚存在，以及被
        害人名譽可否經由道歉啟事予以回復等各種情形決定之
        ，並非所有名譽侵害，均得請求刊登道歉啟事。例如侵
        害名譽已歷相當時日，若刊登道歉啟事，除重新喚起世
        人記憶外，別無作用，或損害甚為輕微，或加害人已為
        更正啟事，或被害人之清白已被報導而為眾所週知者，
        即無准予刊登道歉之必要。
      本件原告雖請求被告在兩造所居住大樓門口張貼系爭道
        歉啟事，並在蘋果日報、中國時報、聯合報、自由時報
        第一版刊登系爭道歉啟事，以為回復原告名譽之方法。
        惟查，原告主張被告侵害其名譽固屬為真，然觀之原告
        請求被告張貼、刊登之系爭道歉啟事內容，係將系爭通
        告內容改以被告為第一人稱，企圖以其人之道還治其人
        之身，無異以暴治暴，實非可取。又被告係於97年10月
        28 日在兩造所居住之大樓張貼系爭通告，而該大樓僅
        32戶，衡諸常情，得看見系爭通告者本屬有限，且迄今
        已歷一年餘，其侵害原告名譽之事實已告消失，原告請
        求被告在該大樓大門口張貼系爭道歉啟事1年，並在蘋
        果日報、中國時報、聯合報、自由時報刊登系爭道歉啟
        事，反而足以使本來不知原告被侮辱之大樓住戶及社會
        大眾知悉此事，此對回復原告名譽並無助益，故非回復
        名譽之適當處分。再被告因其公然侮辱行為而觸犯刑法
        ，業經本院刑事庭判處罰金6,000元，此判決亦足以公
        示被告不法之行為。本院審酌前開判命被告賠償精神慰
        撫金，即已足以填補原告所受損害及回復名譽，故原告
        請求被告應於兩造所居住大樓門口張貼系爭道歉啟事1
        年，並在蘋果日報、中國時報、聯合報、自由時報第一
        版刊登系爭道歉啟事，難認有必要，不應准許。
  (三)綜上所述，原告依侵權行為損害賠償請求權，請求被告給付
    5萬元，及自起訴狀繕本送達被告之翌日即98年7月30日起至
    清償日止，按年息5%計算之利息，為有理由，應予准許；逾
    此部分之請求，即屬無理由，應予駁回。
  (四)本件原告勝訴部分屬所命給付金額未逾50萬元之判決，應依
    職權宣告假執行；被告陳明願供擔保聲請免為假執行，經核
    與法律規定相符，爰酌定相當擔保金額准許之；至於原告敗
    訴部分，其假執行之聲請，亦因而失所依附，併予駁回之。
  (五)本件原告提起刑事附帶民事訴訟，而由本院刑事庭依刑事訴
    訟法第504條第1項規定，裁定移送前來，依同條第2項規定
    免繳納裁判費，其於本院審理期間，亦未滋生其他訴訟必要
    費用，並無訴訟費用負擔問題。又本件判決之基礎已臻明確
    ，兩造其餘之攻擊防禦方法及舉證，核與判決無影響，毋庸
    一一論列，併此敘明。
五、據上論結，本件原告之訴為一部有理由，一部無理由，依民
    事訴訟法第389條第1項第5款、第392條第2項，判決如主文
    。
中    華    民    國    99    年    1    月    19     日
                  民事第四庭    法  官  陳文燦
正本係照原本作成。
如對本判決上訴，須於判決送達後20日內向本院提出上訴狀。
中    華    民    國    99    年    1    月    19     日
                                書記官  林玉門

司法院資訊處製作；財團法人民間司法改革基金會備份。
